【裁判字號】    96,上易,626
【裁判日期】    970201
【裁判案由】    詐欺
【裁判全文】
臺灣高等法院刑事判決                 96年度上易字第626號
上  訴  人  臺灣臺北地方法院檢察署檢察官
被      告  甲○○
被      告  乙○○
上列二人共同
選任辯護人  張立業律師
            王世豪律師
上列上訴人因被告詐欺案件，不服臺灣臺北地方法院93年度易字
第821號，中華民國96年2月9日第一審判決（起訴案號：臺灣臺
北地方法院檢察署92年度偵字第16711號），提起上訴，本院判
決如下：
    主  文
上訴駁回。
    理  由
一、公訴意旨略以：被告甲○○、乙○○原係夫妻關係，明知已
    無給付能力，竟共同基於意圖為自己不法所有之犯意聯絡，
    於民國（下同）八十八年八月間，得知告訴人丙○○因其配
    偶丁○○因車禍導致腦幹挫傷造成器質性精神病，自南山人
    壽保險股份有限公司獲得理賠保險金新臺幣（下同）九百萬
    元。遂向告訴人丙○○佯稱「需要照顧先生、小孩，你自己
    身體也不好（告訴人丙○○罹患輸尿管腫瘤，呈慢性腎衰竭
    ），不能坐吃山空，如將錢借給我們可賺取些利息，如果要
    錢時可以隨時還」等語，致丙○○不疑有他，依指示分別於
    （一）、八十八年八月十日自彰化商業銀行汐止分行匯款五
    百萬元至被告乙○○在誠泰商業銀行復興分行帳號0000
    00000000號帳戶內，（二）、八十八年十月十二日
    自彰化商業銀行汐止分行匯款二十三萬五千元至一耀國際股
    份有限公司（負責人乙○○）合作金庫銀行民生分行帳號0
    000000000000號帳戶內，（三）、八十八年十
    月二十五日自彰化商業銀行匯款八十萬元至金鈺有限公司第
    一商業銀行豐原分行帳號000000000000號帳戶
    內，（四）、八十八年十一月二十五日自彰化商業銀行匯款
    七十七萬八千元至被告甲○○在華南商業銀行中崙分行帳號
    0000000000000號帳戶內，（五）、八十八年
    十二月十三日匯款七萬五千元至金鈺有限公司上開第一商業
    銀行豐原分行帳戶內，（六）、八十八年十二月十五日自彰
    化商業銀行匯款三十萬元至金鈺有限公司第一商業銀行豐原
    分行上開帳戶內，（七）、八十九年一月十日自彰化商業銀
    行汐止分行匯款一百萬元至被告乙○○誠泰商業銀行復興分
    行上開帳戶內，（八）、八十九年三月十五日自彰化商業銀
    行匯款十五萬九千二百元至被告乙○○誠泰商業銀行復興分
    行上開帳戶內，總計八百三十四萬七千二百元。又為取信告
    訴人丙○○，被告乙○○遂於（一）、八十八年八月十日交
    付其所簽發，以彰化商業銀行復興分行為付款人，帳號00
    0000000號，票載發票日八十九年八月十日，面額五
    百萬元之支票及商業本票各一紙，嗣後隱瞞該帳戶已於八十
    九年九月二十二日拒絕往來，使告訴人丙○○同意將支票發
    票日變更為九十年十二月十日，被告乙○○、甲○○顯然自
    始無清償之意思，（二）、八十九年一月二十五日交付林永
    福、被告乙○○所簽發，到期日為八十九年十二月二十五日
    之八十萬元本票一紙，（三）、被告乙○○、甲○○明知美
    國運通銀行臺北分行帳號000000000號帳戶業於八
    十四年三月間結清，且於九十年八月三十一日遭銀行拒絕往
    來，仍於不詳時間，交付以被告甲○○為發票人，以美國運
    通銀行臺北分行為付款人，帳號000000000號，支
    票號碼0000000號，票載發票日九十年十一月三十日
    ，面額一百二十五萬元及票載發票日九十年十二月十五日，
    面額一百零五萬元之支票各一紙，（四）、被告乙○○、甲○○明知臺灣省合作金庫長安支庫帳號七九一七五○號帳號
    業已無兌現能力，仍於不詳時間，交付俞中有限公司為發票
    人，以臺灣省合作金庫長安支庫為付款人，帳號七九一七五
    ○號，票載發票日九十年十一月二十八日，面額三十七萬五
    千元之支票一紙，惟前開帳戶於同月三十日（二日後）遭拒
    絕往來，（五）、被告乙○○、甲○○明知華南商業銀行板
    新分行帳號000000000號帳戶業已於九十年八月三
    十一日遭銀行拒絕往來，竟仍由乙○○於不詳時間，交付發
    票人復楊實業有限公司簽發，以華南商業銀行板新分行為付
    款人，帳號000000000號，票載發票日九十年十一
    月三十日，面額六十三萬元之支票一紙予告訴人丙○○。詎
    上開票據經提示後，均因拒絕往來不獲付款，告訴人丙○○
    始知受騙。因認被告甲○○、乙○○等共同涉犯刑法第三百
    三十九條第一項詐欺取財罪嫌等語。
二、按犯罪事實應依證據認定之，無證據不得認定犯罪事實，刑
    事訴訟法第一百五十四條第二項定有明文。而認定犯罪事實
    所憑之證據，雖不以直接證據為限，間接證據亦包括在內；
    然而無論直接或間接證據，其為訴訟上之證明，須於通常一
    般之人均不致有所懷疑，而得確信其為真實之程度者，始得
    據為有罪之認定，倘其證明尚未達到此一程度，而有合理之
    懷疑存在，致無從為有罪之確信時，即應為無罪之判決。而
    按檢察官就被告犯罪事實，應負舉證責任，並指出證明之方
    法，刑事訴訟法第一百六十一條第一項定有明文。因此，檢
    察官對於起訴之犯罪事實，應負提出證據及說服之實質舉證
    責任。倘其所提出之證據，不足為被告有罪之積極證明，或
    其闡明之證明方法，無從說服法官以形成被告有罪之心證，
    基於無罪推定之原則，自應為被告無罪判決之諭知。又告訴
    人之告訴，係以使被告受刑事訴追為目的，是其陳述是否與
    事實相符，仍應調查其他證據以資審認（最高法院三十年度
    上字第八一六號、四十年度臺上字第八六號、五十二年度臺
    上字第一三○○號、七十六年度臺上字第四九八六號、九十
    二年度臺上字第一二八號判例意旨參照）。再按刑法第三百
    三十九條第一項詐欺罪之成立，以意圖為自己或第三人不法
    所有，以詐術使人將本人或第三人之物交付為要件。所謂以
    詐術使人交付，必須被詐欺人因其詐術而陷於錯誤，若其所
    用方法，不能認為詐術，亦不致使人陷於錯誤，即不構成該
    罪（最高法院四十六年度臺上字第二六○號判例意旨可供參
    照）。從而，行為人如非自始基於不法取財或得利之意圖，
    客觀上亦無施用詐術之行為，或並無損害發生，或所受損害
    ，非由欺罔行為陷於錯誤所致，均不得遽以詐欺罪相繩。又
    行詐之方法，雖不以積極行為為限，即消極之欺罔行為，亦
    不失為詐欺，惟在消極性詐欺之場合，須以行為人違背法律
    上據實告知之義務，而利用他人之錯誤，始克相當。
三、公訴人認被告二人涉有前開詐欺犯嫌，主要係以告訴人丙○○指訴、被告二人供述，及戶籍謄本、清償協議書各一紙、
    稅務電子閘門財產所得明細表一份、匯款申請書及回條聯影
    本共八紙、本票、支票暨退票理由單影本共八紙、彰化商業
    銀行復興分行函暨所附提存款紀錄、申請書、支票存款往來
    約定書、支票存款帳戶資料查詢明細表共一份、合作金庫銀
    行、美國運通銀行臺北分行函及臺灣票據交換所函各一紙、
    土地登記申請書、抵押權設定契約書影本各一份、臺灣臺中
    地方法院囑託查封登記函、囑託塗銷查封及抵押權登記函各
    一份等為據。
四、訊據被告甲○○、乙○○固坦承：其等原為夫妻關係（八十
    六年八月十一日離婚），因經營一耀國際股份有限公司需現
    金週轉，而陸續於前開時、地，由被告乙○○出面，向告訴
    人丙○○為前揭借款及交付支票，惟事後無法依約給付利息
    ，亦無法將所欠債務償還告訴人等情，惟堅詞否認其有何共
    同詐欺之犯行。被告乙○○辯稱：我並未詐欺告訴人，我都
    是有借有還，我一定有還利息、本金，她才會繼續借我錢，
    借款當時，我利息也都有付給她，後來借款均係拿其他票來
    借，但利息都預扣，看客票日期多久，利息以月息一分八利
    率來扣。我向她借款，係因為我們係朋友，借錢為了生意周
    轉，我們也有向銀行借款，像不動產一胎借款，我沒有要求
    告訴人不能在我所提供權狀之土地設定他項權利，我確定向
    告訴人所借之本金係七百六十萬元，至於協議書上所載金額
    ，係告訴人請討債公司押甲○○去簽的，我知道這係告訴人
    先生理賠金，但週轉不過來，我也沒辦法，利息共給了一百
    多萬元等語；被告甲○○辯稱：借錢係我太太即被告乙○○
    經手，有借有還，我很少過問她借款之過程，我沒有向告訴
    人開口借過錢，我太太會去借錢，係因為當初公司會計係我
    太太掌管，並負責週轉，我僅交代錢要支付給誰之事等語。
    辯護人辯護意旨略以：被告乙○○跟告訴人丙○○之間，早
    有借貸關係，且均有借有還，被告乙○○因公司週轉所需，
    而以月息一分八之代價，向告訴人借款，告訴人事前可預知
    風險，借款同時被告乙○○亦提出不動產所有權狀為擔保，
    告訴人可依此查詢，並已評估過債信風險。借款後，被告乙○○確也支付利息予告訴人，迄至九十三年被告二人最困難
    時仍有借有還，被告二人並非完全沒有還款意願，係後來公
    司遭人跳票、索債，清償能力始發生巨大變故，並非借款當
    時就無清償能力。況被告二人從未否認債務，而支票之交付
    ，均發生於被告乙○○最後一次借款之後，與借款無關。告
    訴人當初借款時已預知有風險，借貸既在雙方情願下所為，
    被告二人並無施詐術。被告乙○○兌現予告訴人之金額約有
    一百多萬元，豈有詐欺八百多萬元，尚還款一百多萬元之道
    理，加上討債公司曾取走之五十萬元，被告二人前後將近給
    付二百萬元，故被告二人主觀上並無為自己或第三人不法所
    有之意圖，客觀上也沒有施用詐術，致告訴人因陷於錯誤而
    交付財物之事實，本案純屬民事上債務不履行問題等語。經
    查：
（一）被告等確於上開時間向告訴人借用上開款項，為被告等所
      是認，核與告訴人指訴相符，並有匯款單據附卷可參，此
      部分事實，堪予認定。
（二）有關被告等向告訴人借款時，就有無施用詐術乙節：告訴
      人於警詢稱：告她們詐欺，是因為乙○○向我借五百萬
      元，言明利息一分八，但沒有支付，且還陸續借錢，後來
      只還部分等語（偵卷第十二頁）；於偵訊稱：為了利息
      ，借錢給她們，而且在八十一年就認識她們，我們是朋友
      等語（偵卷第五六頁）；於原審證稱：我係於八十一年
      認識乙○○，乙○○係自八十五年間，向我借貸金錢，且
      都有借有還，乙○○於八十八年八月向我借貸時，有提出
      不動產（乙○○所有，座落臺中縣潭子頭家厝段二五之一
      地號土地暨其上建號三三四六號門牌號碼為臺中縣中山路
      一段七巷二六號十樓之房屋）所有權狀正本及印章，但當
      時不動產已經設定抵押權，當時她答應我如我要用錢一定
      會還我，交付權狀給我僅係讓我安心，要我不用去查詢，
      借錢給她可以賺利息錢，她沒說明不動產上有抵押之情形
      ，我也沒問她，因為她說很瞭解我的情況，我要錢可以很
      快還我錢。我於偵查時所稱借錢係為賺利息錢係實在的。
      本件借貸有部分利息有兌現，確如被告所提明細，但其實
      都用其他跟我借的錢來支付，有的是用其他支票來換的，
      我於部分支票拒往後，會繼續收係因支票係讓我押著，不
      去兌現，乃供我擔保債權用的，當時被告說現金週轉很大
      ，所以需要借用現金等語（原審卷三第四五頁反面至四九
      頁）。則告訴人借款予被告乙○○之原因，似為二人相識
      有日，且借款均有借有還，而欲再賺利息，因此，被告乙○○稱：我每次向告訴人借款之利息約定均相同（即月息
      一分八），我借款時只向告訴人說公司需要用錢，請她借
      錢週轉，我們並未約定還款期間，告訴人係為賺利息故借
      我錢等語，即非無據。而借貸給予利息，乃事理必然，尚
      難遽認係詐術。有關本件借貸之利率為一分八，為被告等
      所是認，告訴人亦不否認，能否憑此等利息，即認係詐術
      ？亦非無疑。再者，告訴人借款予被告時，既未約定還款
      期限，本得隨時請求被告償還，故被告向告訴人借款之時
      ，應允願隨時依告訴人之請求還款等語，無非借貸契約之
      約定內容，尚難認係詐術，至於事後被告是否能全部清償
      ，當屬民事上債務履行之問題，難認以事後未清償，即推
      論被告等借款之初，有施用詐術。據上，尚難依告訴人之
      指述，認被告乙○○向告訴人借款時，有何積極欺罔、施
      用詐術之情形。
（三）告訴人指稱：被告僅係以交付不動產所有權狀為擔保，且
      要求其無庸查詢或設定抵押等方式予以詐騙乙節，然如前
      述，告訴人願借給被告等，無非對被告等產生債信良好之
      信賴及私人情誼關係所致，若非如此，告訴人豈可能於取
      得被告乙○○所交付供償還債務擔保之前揭不動產權狀時
      ，卻毫不加查詢，亦不設定抵押權之理。且按我國不動產
      既採登記公示制度，告訴人於取得被告等之上開所有權狀
      ，即能知其地號或建號，而得自行查詢不動產價值及他項
      權利設定情形，此由不動產所有權狀亦載明：本書狀物權
      是否有變更或設定他項權利以地政事務所登記所載為準之
      旨，即可知悉，如此透明情狀，能否認被告等以權狀施用
      詐術？實有待商榷，何況，被告等交付不動產權狀時，該
      不動產即設有抵押權，並非於交付不動產權狀供告訴人查
      詢，藉以取信告訴人後，方始設定抵押權，實難認係詐術
      ，至於告訴人疏而未查，尚難認被告違反告知義務，使之
      陷於錯誤，進而認被告等施用詐術。
（四）被告乙○○於向告訴人借得首揭五百萬元之款項後，隨即
      於八十八年九月十日、十月十一日、十一月十日各以支票
      給付九萬元，共二十七萬元予告訴人，以為前開借款利息
      之支付等情，業經告訴人於原審結證在卷（原審卷三第四
      九頁）。至於被告乙○○嗣於八十九年一月十日，以支票
      給付二萬七千元、於同月四日以支票給付四萬二千六百元
      、於同月二十日以支票給付十萬四千三百元、於同年二月
      二十九日以支票給付十六萬九千二百元、於同年五月十五
      日以支票給付十五萬元等情，有被告乙○○所提出之附表
      一紙可按（原審卷一第一○九頁），且告訴人對於收受被
      告乙○○上述各款項並兌現，於核對後並不爭執（原審卷
      三第四六頁），則被告等辯稱：有陸續清償債務，並無詐
      欺告訴人故意等語，尚非無據。告訴人代理人雖質以：被
      告以此方式施行詐術使告訴人陷於錯誤而再予借款等語。
      然被告於已取得告訴人交付之借款後，依約償還本金、利
      息等債務，縱因此，使告訴人加深信心，繼續同意借款予
      被告，仍不得倒果為因，反認被告乙○○陸續償還債務係
      施用詐術之行為。
（五）公訴人認被告等明知前揭支票帳戶均將不獲兌現，仍將支
      票發票日延後填載，其所交付之票據若非拒往，即於開票
      後立遭拒絕往來，因而認被告等於借款之初即有詐騙告訴
      人故意乙節，經查：被告等交付前揭本票、支票之時間約
      為八十八年八月至九十年間，均於其向告訴人借款（八十
      八年八月至八十九年三月）之後，則被告等辯稱：交付票
      據之原因，並非持以借款，乃換票展期或作為告訴人債務
      擔保之憑據等語，即非無據，而告訴人對此亦不爭執，僅
      稱：被告借款時均會開票為憑，前揭票據係經多次換票之
      結果等語無誤，則縱然前揭票據嗣由告訴人提示均不獲兌
      現，亦僅係被告無法依約清償告訴人債務之結果，尚難認
      被告以此對告訴人施用詐術，亦難以此溯推其於借款之初
      ，即存有詐騙告訴人之故意，是公訴人此部分所指，尚有
      誤會。
（六）被告等辯稱：借款時，非全無資力等語，觀諸卷附稅務電
      子閘門財產明細表：被告乙○○於八十八年間之財產總額
      （包括汽車、投資等）共有七百六十萬元、被告甲○○於
      八十八年間，尚有給付總額五十萬三千零二十元之收入等
      情（偵卷第一一○至一二八頁），是被告等此部分所辯，
      尚非無據。又根據彰化商業銀行復興分行支票存款帳戶及
      交易資料、臺灣票據交換所於九十三年三月二十二日以臺
      票總字第○九三○○○二三三四號函所示：被告乙○○前
      揭彰化銀行支票帳戶於八十八年五月二十七日，至八十九
      年七月三十一日間往來頻繁，其於八十九年八月起始有退
      票罰款紀錄，迄於八十九年九月二十二日拒絕往來而結清
      等情（偵卷第七一至九四頁，第一四九至一五五頁）。而
      被告甲○○前述美國運通商業銀行臺北分行帳戶於九十年
      八月三十一日方列拒絕往來等情（偵卷第六一至六二頁）
      ，亦有美國商業銀行臺北分行函覆卷可參，是被告等辯稱
      ：於八十八年八月迄至八十九年三月向告訴人借款期間，
      並非資力明顯不足等語，尚屬可採，至於公訴人指被告等
      明知無償債給付能力等語，尚有誤會。
（七）至於證人戊○○證述稱：被告甲○○於八十七年十月向之
      借款後，開立支票因屆期無法兌現換票及參與互助會標得
      互助會款，以支票給付互助會款卻不獲兌現，迄今仍未償
      還等語（原審卷三第五一至五二頁），惟該案與本案時間
      相距近一年，且當事人不同，尚不能以該案未還錢，遽認
      被告等於本案借貸之初，曾施何詐術，是上開證人所言，
      ，尚難據為被告等不利之認定。
五、綜上，公訴人所舉證據，仍有合理懷疑存在，尚未達於通常
    一般之人均不致有所懷疑，而得確信其為真實之程度，無從
    形成被告甲○○、乙○○有罪之確信，本件無非民事糾葛，
    此外，復查無其他積極證據足資證明被告等有何詐欺犯行，
    尚難遽以詐欺罪相繩。既不能證明被告等犯罪，依首開說明
    ，自應判決被告二人無罪。原審同此認定，諭知被告二人無
    罪，尚無違誤。
六、上訴意旨略以：被告等係以「如果要錢時，隨時可還」等語
    ，為詐術，致令告訴人信以為真，而將錢借予被告。實則被
    告於當時根本無償還能力，此由被告甲○○於八十七年十月
    間向戊○○借一百二十萬元，而未能依約償還等情，即可見
    一般。被告等已無力清償戊○○款項，卻向告訴人謊稱：隨
    時可還錢等語，顯然是詐術，再者被告向告訴人借款已逾五
    百萬元，卻分毫未償還戊○○，可見被告對外欠款當有多人
    ，至於原審以稅務資料所示，認被告仍有資產，非全無資力
    乙節，實有誤會，蓋該稅務資料所示無非被告等對公司之出
    資額，然出資額與實際財產尚有出入。被告等欠下鉅款，猶
    以名車代步，卻不還款，顯然存心詐騙等語，經查：被告等
    辯稱：經營之一耀公司於八十六年標得台塑千萬元案件，惟
    因故於八十八年遭變更設計，遷延至九十一年尚未取得工程
    款，借款之初並非全無資力，實因環境變故，致無法還錢等
    語，有買賣合約書及函件等在卷可參（本院卷第九十至九四
    頁），尚非無據，公訴人指被告等借款之初無資力，尚嫌無
    據，至於其他所指，無非對原審已審酌之證據再為爭執，尚
    難採取，是本件上訴為無理由，應予駁回。
據上論斷，應依刑事訴訟法第三百六十八條，判決如主文。
本案經檢察官姜貴昌到庭執行職務。
中    華    民    國    97    年    2     月    1     日
                  刑事第十八庭審判長法  官  溫耀源
                                    法  官  陳健順
                                    法  官  周政達
以上正本證明與原本無異。
不得上訴。
                                    書記官  莊昭樹
中    華    民    國    97    年    2     月    1     日


司法院資訊處製作；財團法人民間司法改革基金會備份。
